【裁判字號】    95,上,60
【裁判日期】    950516
【裁判案由】    履行契約
【裁判全文】
臺灣高等法院臺南分院民事判決            95年度上字第60號
上  訴  人  甲 ○ ○
訴訟代理人  蔡 進 欽  律師
            蘇 正 信  律師
            蔡 弘 琳  律師
被 上 訴人  戊 ○ ○
兼 上 一人
訴訟代理人  丁 ○ ○
被 上 訴人  乙○○○
訴訟代理人  丙 ○ ○
上列當事人間請求履行契約事件，上訴人對於中華民國95年1月2
7日台灣台南地方法院94年度訴字第1647號第一審判決提起上訴
，本院於95年5月2日言詞辯論終結，茲判決如下：
    主  文
上訴駁回。
第二審訴訟費用由上訴人負擔。
    事  實
甲、上訴人方面：
一、聲明：(一)原判決廢棄。(二)被上訴人戊○○應將其所有坐落台
    南縣新化鎮○○段2015地號土地之所有權應有部分1086分之
    203移轉登記予上訴人、被上訴人乙○○○應將其所有坐落
    台南縣新化鎮○○段2016地號土地之所有權應有部分8226分
    之80移轉登記予上訴人、被上訴人丁○○應將其所有坐落台
    南縣新化鎮○○段2016地號土地之所有權應有部分8226分之
    53移轉登記予上訴人。(三)第一、二審訴訟費用均由被上訴人
    負擔。
二、陳述：除與原判決記載相同者，茲引用之外，補稱：
  (一)依卷附不動產買賣契約書第6條第4項約定，足見兩造於締約
    時，即已預見上訴人未具自耕能力身分，無法登記為所有權
    人，是就登記所有權名義人明示應以上訴人本人以外之第三
    人為之。參諸最高法院73年度第5次民事庭會議決定意旨，
    系爭買賣契約自屬有效，原審法院未通觀全契約內容，遽認
    系爭買賣契約係以不能之給付為標的而無效，容有誤會。
  (二)兩造均非法律專業人士，就法律規範內容認知有限，而觀諸
    系爭買賣契約第1條約定，已載明不動產標示，計新化鎮○
    ○段2015地號、面積0.1086公頃及同段2016地號、面積0.82
    26平方公尺，並於備註欄加註，向道路分割南北為寬度32台
    尺，並行至後面地，面積為101.64坪，每坪地議價為每一坪
    以新台幣（下同）1萬7000元計算，買賣成立等語，不過係
    標明交付土地確切位置及其範圍，與一般買賣部分土地約定
    內容，並無不同。
  (三)是探求當事人立約真意，上訴人既購買被上訴人所有土地中
    一定面積之土地，解釋上即應認與法律規範之「應有部分」
    概念相符，原審法院未參酌兩造智識、交易現況等情，即逕
    認上訴人係單純買賣特定範圍之土地，而非應有部分，否定
    上訴人請求移轉應有部分，顯無足取。
  (四)本件上訴人向被上訴人簽定系爭買賣契約購買土地，依民法
    第345條、第348條第1項規定，被上訴人等當然負有交付及
    移轉所有權登記之義務，從而上訴人請求被上訴人辦理所有
    權移轉登記，自屬有據。
  (五)末查，依系爭契約第8條第(1)點約定之文義，旨在闡明出賣
    人同時負有分割及移轉所有權義務。申言之，並不以被上訴
    人須先辦理分割後再移轉所有權為條件，更未限制上訴人本
    於契約行使權利。
三、證據：援用第一審所提證據。
乙、被上訴人方面：
一、聲明：(一)上訴駁回。(二)第二審訴訟費用由上訴人負擔。
二、陳述：除與原判決所載相同者，予以引用外，並補稱：
    當初賣給上訴人的是農地，要供農用，當時農業條例規定很
    嚴格，不能辦理登記，且上訴人已在土地上蓋房子，除非土
    地地目變更為建地，否則目前仍無法依約辦理分割。又依法
    令規定農地至少要有2500平方公尺才能分割登記，本件只有
    336平方公尺，無法辦理。
三、證據：援用第一審所提證據。
    理  由
一、上訴人於原審起訴主張：被上訴人戊○○、乙○○○及訴外
    人鄭瑞香（即被上訴人丁○○之被繼承人）等三人，前於民
    國（下同）75年3月6日共同將渠等所有之坐落台南縣新化鎮
    ○○段2015、2016地號等二筆土地合併劃出101.640坪（換
    算後為336平方公尺），售予上訴人甲○○，上訴人並於簽
    約同時付清全部價金172萬7880元。查兩造於買賣上開土地
    當時受限於89年1月26日修正公佈前土地法第30條第1項之規
    定（現已刪除），私有農地所有權之移轉，其承受人以能自
    耕者為限，並不得移轉為共有，無法辦理所有權移轉登記，
    被上訴人爰先將出售之土地移轉上訴人占有，並於上揭不動
    產買賣契約書第8條約定，上開買賣之土地日後可辦理分割
    時，被上訴人應即日分割後移轉登記給上訴人取得，被上訴
    人不得刁難推諉等語。迨至89年1月26日經總統令刪除土地
    法第30條之規定，依約被上訴人戊○○、乙○○○及訴外人
    鄭瑞香等三人即負有所有權移轉登記之義務。惟訴外人鄭瑞
    香嗣於94年9月23日死亡，其所有2016地號土地應有部分已
    由被上訴人丁○○取得，依法被上訴人丁○○自負有移轉登
    記之責。又本件買賣之土地面積計101.640坪，換算後為336
    平方公尺，再依被上訴人出售土地占各該所有土地面積及持
    分比例，被上訴人等應負擔移轉應有部分如下：被上訴人
    戊○○計203平方公尺（佔61.4075坪）、被上訴人乙○○
    ○計80平方公尺（佔24.2坪）、被上訴人丁○○計53平方
    公尺（占用16.0325坪）。為此爰依兩造間系爭買賣契約及
    繼承之法律關係提起本訴，請求被上訴人戊○○應將其所有
    坐落同段2015地號土地之所有權應有部分1086分之203移轉
    登記予上訴人、被上訴人乙○○○應將其所有坐落同段2016
    地號土地之所有權應有部分8226分之80移轉登記予上訴人、
    被上訴人丁○○應將其所有坐落同段2016地號土地之所有權
    應有部分8226分之53移轉登記予上訴人云云。（原審判決駁
    回上訴人之訴）
二、被上訴人則以：當初賣給上訴人的是農地，要供農用，當時
    農業條例很嚴格，非自耕農不能辦理所有權移轉登記，且上
    訴人之前已在土地上蓋房子，除非土地地目變更為建地，否
    則目前仍無法依約辦理分割登記。又依法令規定農地至少要
    有2500平方公尺才能辦理分割登記，本件上訴人請求移轉之
    面積，只有336平方公尺，依法不能辦理所有權移轉登記等
    語，資為抗辯。
三、上訴人主張：被上訴人戊○○、乙○○○及訴外人鄭瑞香等
    三人，於75年3月6日與上訴人簽立不動產買賣契約（下稱系
    爭買賣契約），雙方約定將被上訴人戊○○所有之坐落台南
    縣新化鎮○○段2015地號土地（地目田、面積1086平方公尺
    、權利範圍：全部），及被上訴人乙○○○、原訴外人鄭瑞
    香二人就坐落同段2016地號土地（地目田、面積8226平方公
    尺、權利範圍：被上訴人乙○○○為8分之3、訴外人鄭瑞香
    為4分之1），自「向道路分割南北為寬度32台尺並行至後面
    地，面積為101.640坪」（下稱系爭土地），出售予上訴人
    ，並於上開契約備註欄約定，每坪地議價為1萬7000元計算
    ，總計172萬7880元，上開買賣款項已全數付清。嗣因訴外
    人鄭瑞香死亡，由其繼承人即被上訴人丁○○就上開2016地
    號土地之應有部分於94年9月23日辦理繼承登記完畢各情，
    業據上訴人提出系爭不動產買賣契約影本、土地登記謄本二
    份、地籍圖謄本乙份附卷可稽（原審補字卷第5頁至第11頁
    ）。又上訴人於訂立系爭買賣契約時，並無自耕能力，且其
    買受上開土地後，業在土地上興建房屋居住使用之事實，亦
    為兩造所不爭，上訴人主張曾與戊○○、乙○○○、鄭瑞香
    等簽定系爭買賣契約承購系爭土地之事實，堪信真正。
四、上訴人又主張「兩造於訂約時，關於上訴人無自耕能力問題
    ，於系爭買賣契約第6條特別約定及當事人之真意，上訴人
    係購買被上訴人所有土地中特定位置面積之土地，解釋上與
    法律規範之『應有部分』概念相符。且依系爭買賣契約第8
    條約定，本件不以被上訴人應先辦理分割登記後再移轉所有
    權為條件」云云。經查：
  (一)本件系爭二筆土地之編定使用分區均為「特定農業區」，使
    用地類則係「農牧用地」，為兩造所不爭，並有土地登記謄
    本二份在卷可按（原審補字卷第6頁至第10頁）。又依農業
    發展條例第3條11款之規定，農牧用地係屬耕地，而上訴人
    自承於訂約買受系爭農地時，並無自耕能力，上訴人雖以系
    爭買賣契約第6條另有特別約定，主張該系爭買賣契約非不
    能給付，仍屬有效云云。惟：
  1.按「私有農地所有權之移轉，其承受人以能自耕者為限，並
    不得移轉為共有。但因繼承而移轉者，得為共有。違反前項
    規定者，其所有權之移轉無效。」，89年1月26日修正公布
    前之土地法第30條定有明文（現行法已刪除）。依上開刪除
    前土地法第30條規定，私有農地所有權之移轉，其承受人以
    承受後能自耕者為限，而此項承受人自耕能力之有無，縱未
    經當事人主張或抗辯，法院亦應先為調查認定，以為判斷之
    依據。倘承買人並無自耕能力而竟承買私有農地，即係以不
    能之給付為契約標的，依民法第246條第1項前段之規定，其
    契約為無效，業據最高法院著成64年度台上字第1352號判例
    可資參照。而所謂「無效」者，係自始、當然、絕對無效，
    不因事後法令變更，使無效之法律行為變為有效（最高法院
    64年度台上字第1352號判例）。上揭判例雖已因土地法之修
    正而不再援用，惟因系爭買賣契約係上訴人於75年間所書立
    ，當時土地法第30條規定仍屬有效，有上揭判例之適用，合
    先敘明。
  2.按承受私有農地所有權之人有無自耕能力，應以承受時（訂
    約時）為準。經查上訴人於訂約當時並無自耕能力，為上訴
    人所自認，雙方復未約定由上訴人指定登記與任何有自耕能
    力之第三人，或待上訴人有自耕能力時方為移轉登記，或俟
    系爭土地變為非農地時，始為移轉登記。至於兩造於系爭買
    賣契約第6條雖約定：「關於不動產權利移轉登記約定事項
    ：．．移轉登記時甲方（即上訴人）得自由選定自己以外
    之名義為權利人，乙方（即被上訴人）不得表示異議。．．
    」等語，惟此項不問有無自耕能力，得任意指定承受人之約
    定，於訂約當時，即已違反土地法第30條之規定，尚難認有
    民法第246條第1項但書及同法第2項之情形，不能因嗣後上
    開條文刪除而無自耕能力限制，致使原無效之契約變為有效
    （最高法院80年度台上字第1825號判決意旨參照）。從而，
    系爭買賣契約因兩造訂約當時上訴人無自耕能力，即屬以不
    能之給付為標的依法應為無效，上訴人依據該無效之契約提
    起本訴，自屬無理由。
  (二)次查，系爭買賣契約第8條前段雖約明：「其他約定事項(1)
    前項買賣之土地日後可辦理『分割』時，乙方（即被上訴人
    ）應即日分割後移轉登記給甲方（即上訴人）取得，乙方不
    得刁難推諉．．」等語，惟核該文義，亦僅針對「農地細分
    禁止（包括不得分割及移轉為共有）」之限制，約定將來得
    履行時始負履行義務之條件，尚難自其文字之用詞來認定該
    買賣契約同時有針對「農地農有」此部分之限制，約定將來
    得履行時始負履行義務之條件。蓋「農地細分禁止政策」與
    「農地農有政策」，分屬二種重要之農業政策，因此分別規
    定在修正前之農業發展條例第30條第1項以及土地法第30條
    第1項，是上訴人主張上述契約條款文字內容雖未載明「待
    日後可辦理移轉時再為移轉辦理」等字樣，但其真意應係有
    包括待日後可以移轉所有權時再為移轉所有權之登記之意云
    云，縱認可採，亦係指關於「農地細分禁止」規定部分，自
    難認係排除「農地農有」規定之約定。
  (三)又依系爭買賣契約第1條不動產標示之備註欄記載：「向道
    路分割南北為寬度32台尺並行至後面地，面積為101.640坪
    ．．」等語，足見系爭買賣契約係就「特定範圍及位置之土
    地」為買賣之標的，並非「應有部分」甚明。上訴人指稱上
    開備註不過是標明交付土地確切位置及其範圍、核係屬應有
    部分之概念云云，係誤解法律所致。按所謂應有部分，係指
    共有人對共有物所有權所享權利之比例（最高法院57年度台
    上字第2387號判例意旨參照）。換言之，應有部分即係各共
    有人對於共有物所有權在份量上應享之部分，係屬抽象、而
    非具體概念，亦非侷限於共有物之特定部分。亦即「特定範
    圍之土地」與「應有部分」，在我國物權法分屬不同之概念
    。姑且不論系爭買賣契約係屬無效之契約，業如上述，上訴
    人買受者乃「特定範圍之土地」，竟起訴請求被上訴人應移
    轉「應有部分」，亦與系爭買賣契約標的相違。
  (四)又「每宗耕地分割後每人所有面積未達0.25公頃者，不得分
    割。但有下列情形之一者，不在此限：．．四本條例中華民
    國89年1月4日修正施行前之共有耕地，得分割為單獨所有。
    」，農業發展條例第16條第1項第4款亦有明文。其立法意旨
    ，在於防止農地細分，妨礙農業發展，用收農地使用上更大
    之效用。故凡關於農地之處分與此目的相違者，均應認為在
    該條所禁止之列。按依系爭買賣契約第8條前段之文義觀之
    ，乃係約定出賣人（即被上訴人）將來得分割時始負履行義
    務之條件，惟依據上開條文規定，系爭土地中之新化鎮○○
    段2015地號土地僅有1086平方公尺，有該土地登記謄本可稽
    ，已不符合上開分割農地之最小面積限制。縱認上訴人可取
    得系爭土地之應有部分（本院持否定見解如上述），其亦不
    屬於89年1月4日修正施行前之共有人，其無權請求分割，益
    屬昭然。系爭買賣契約依上述既為無效，上訴人自不能依據
    該無效買賣契約為請求，自不待言。依上所述，上訴人起訴
    請求被上訴人履行系爭買賣契約云云，於法顯屬無據。
五、至於被上訴人戊○○、丁○○二人辯稱系爭買賣契約之移轉
    登記請求權已罹於時效消滅云云。經查，系爭買賣契約固簽
    訂於75年3月6日，然依據該買賣契約第8條前段載明：「其
    他約定事項(1)前項買賣之土地日後可辦理分割時，乙方（即
    被上訴人）應即日分割後移轉登記給甲方（即上訴人）取得
    ，乙方不得刁難推諉」等語，自堪認該買賣契約訂有「系爭
    買賣土地可辦理分割時再為分割登記」此一條件，而農業發
    展條例第30條前段規定：「每宗耕地，不得分割及移轉為共
    有」之「農地細分禁止」之限制，乃係在89年1月26日始修
    正通過刪除，縱或上訴人欲依系爭買賣契約請求分割後移轉
    登記，亦應自上開條文刪除後起算消滅時效（即89年1月26
    日修正通過刪除農業發展條例第30條前段規定，於同年月28
    日施行起算），迄今尚未逾15年，被上訴人戊○○、丁○○
    所辯上訴人之移轉登記請求權已罹於時效云云，雖非可採，
    惟系爭買賣契約既已無效，上訴人仍不得據此向被上訴人請
    求履行買賣契約，併予敘明。
六、綜上所述，兩造間系爭土地之買賣契約既因買賣標的給付不
    能而歸無效，從而上訴人依系爭買賣契約之法律關係，請求
    被上訴人戊○○、乙○○○、丁○○等三人移轉系爭土地之
    應有部分所有權登記予上訴人，並無理由，原審判決駁回上
    訴人之請求，洵無不合；上訴意旨指摘原審判決不當，求為
    廢棄改判，並無理由，應予駁回。
七、本件待證事實已臻明瞭，兩造其餘攻擊防禦方法，對判決之
    結果已不生影響，爰不一一詳為審酌，併此敘明。
據上論結，本件上訴為無理由，依民事訴訟法第四百四十九條第
一項、第七十八條判決如主文。
中    華    民    國    95    年     5    月    16    日
                  民事第三庭      審判長法  官  陳光秀
                                        法  官  楊省三
                                        法  官  曾平杉
上為正本係照原本作成。
如對本判決上訴，須於判決送達後20日內向本院提出上訴狀，未
表明上訴理由者，應於上訴後20日內，向本院提出理由書（須附
繕本）。
中    華    民    國    95    年     5    月    19    日
                                        書記官  葉秀珍
                                                    Ｊ


司法院資訊處製作；財團法人民間司法改革基金會備份。
